【裁判字號】    97,訴,275
【裁判日期】    970717
【裁判案由】    傷害致死
【裁判全文】
臺灣板橋地方法院刑事判決               97年度訴字第275號
公  訴  人  臺灣板橋地方法院檢察署檢察官
被      告  甲○○
選任辯護人  吳慶隆律師
            袁瑞成律師
上列被告因傷害致死案件，經檢察官提起公訴（96年度偵字第28
287號、97年度偵字第3193號），本院判決如下：
    主  文
甲○○傷害人之身體，因而致人於死，處有期徒刑捌年。
    事  實
一、甲○○與乙○○為男女朋友，並同居在臺北縣三峽鎮○○路
    ○ 段276 巷109 號。於民國96年11月21日凌晨1 時許，乙○
    ○酒後情緒不穩，與甲○○發生口角及拉扯，甲○○竟基於
    傷害之犯意，將乙○○壓制於住處床舖旁椅子上，並徒手掐
    住乙○○頸部，因而不慎致乙○○因外因性頸部壓迫窒息死
    亡，甲○○見狀，駕駛其所有車號TF-6738 號自小客車，搭
    載乙○○至臺北縣三峽鎮恩主公醫院急救，惟乙○○已於到
    院前死亡。
二、案經臺北縣政府警察局三峽分局報告及臺灣板橋地方法院檢
    察署檢察官據報相驗後簽分偵查起訴。
    理  由
一、訊據被告甲○○坦承於上揭時地徒手掐住乙○○頸部致乙○
    ○窒息死亡等情，並有財團法人恩主公醫院診斷證明書、臺
    灣板橋地方法院檢察署相驗筆錄及相驗屍體證明書、法務部
    法醫研究所（96）醫鑑字第0961101880號鑑定報告書、三峽
    分局現場勘察報告及所附照片、內政部警政署刑事警察局96
    年12月5 日刑醫字第0960177999號鑑驗書等在卷可稽，堪可
    認定。至被告雖辯稱：當時乙○○自外喝酒返回住處，而我
    在睡覺，因乙○○大吵大鬧，我便醒來並與乙○○發生爭吵
    ，乙○○拿菜刀說要殺我，我為保護自身安全，遂將乙○○
    壓制在住處床舖旁椅子上並徒手掐住其頸部，應構成正當防
    衛或防衛過當云云，惟查：
（一）所謂「正當防衛」，乃指針對現在進行中之不法侵害或攻
      擊行為所為之必要防衛；而所謂「防衛過當」，指在正當
      防衛情狀下，所實行之正當防衛行為，客觀上顯已逾越行
      使正當防衛權所必要之程度而言。易言之，無論「正當防
      衛」或「防衛過當」，均須以存在「現時不法侵害」為要
      件；當現時不法侵害存在時，若行為人所實施之正當防衛
      行為主觀上出於防衛意思且客觀上係屬必要，則構成「正
      當防衛」而得阻卻違法；若當現時不法侵害存在時，行為
      人實施之正常防衛行為主觀上雖出於防衛意思，但客觀上
      逾越必要之程度，始構成「防衛過當」而得減輕或免除其
      刑。
（二）經查，被害人乙○○心臟血液2 瓶、膽汁1 瓶、胃內容物
      經法務部法醫研究所檢驗結果，發現送驗心臟血液含酒精
      134mg/dL，送驗胃內容物含酒精135mg/dL，因認被害人乙
      ○○生前有明顯飲用酒精性飲料，有該所（96）醫鑑字第
      0961101880號鑑定報告書及所附毒物化學檢驗報告各1 份
      存卷為憑；而參諸卷附財團法人恩主公醫院檢送之被害人
      乙○○歷來病歷資料，可知乙○○有多次酒後情緒激動、
      口出穢言等非理性反應，是被告所辯案發前因被害人酒後
      大吵大鬧而與之發生爭吵、拉扯等語，固非無據。然被告
      所辯雙方在爭吵、拉扯過程中，被害人曾揮舞菜刀欲砍殺
      他乙節，雖員警確有自案發現場扣得菜刀1 把，惟衡諸菜
      刀幾為各家庭必備之器具，是單純自案發現場扣得菜刀之
      情狀尚難認定當時被害人確有持刀砍殺被告之舉；況上開
      菜刀係員警於96年11月22日上午10時許自命案現場冰箱旁
      之流理台上扣得，且自命案發生後至員警查扣菜刀時止現
      場均係封鎖等情，業經證人即本案承辦員警丙○○於本院
      審理時到庭結證屬，並有證物清單1 紙上之記載在卷可參
      （96年度偵字第28287 號卷第26頁），再觀諸卷附刑案現
      場測繪圖及現場勘察照片（97年度偵字第3193號卷第10-6
      9 頁），冰箱旁之流理台與被告自承壓制被害人及捏掐其
      頸部之床舖旁椅子有相當距離，是若如被告所述係因被害
      人揮刀砍殺欲自保而捏掐被害人頸部，至發現被害人臉色
      不對即趕忙將其送醫等情屬實，衡情菜刀應不致於員警前
      往現場查扣時是出現在通常會放置菜刀而與被告壓制被害
      人之地點有一段距離之廚房流理台，是要難認定被害人當
      時確有揮刀砍殺被告之舉。再衡諸常情，人在遭捏掐頸部
      時並非立即可亡，且此時若被害人手中握有菜刀，應會出
      於本能持刀往攻擊者揮砍，是自被告並未受有刀傷之情狀
      以觀，縱非被害人根本未持有刀械，亦應係被害人在遭捏
      掐頸項未幾即喪失所持之刀械，從而被告在被害人未持有
      或喪失持有刀械之情形下，仍繼續用力掐住被害人頸部之
      行為，因現時不法侵害並不存在，自無主張正當防衛或防
      衛過當之餘地。復參以被告在偵查中供稱：乙○○對我揮
      舞菜刀，所以我把她壓在椅子上，因為當時心情太混亂，
      我好像抓狂，我用手掐住她的脖子等語（96年度偵字第28
      287 號卷第41頁），可知被告主觀上亦非出於防衛之意思
      而攻擊被害人。綜上所述，本院認案發當時並不存在被害
      人持刀攻擊被告之現時不法侵害，被告亦非出於防衛之主
      觀意思而捏掐被害人頸部，是被告所辯應構成正當防衛或
      防衛過當云云，尚不足採。本件事證已臻明確，被告犯行
      堪以認定。
（三）至被告雖聲請鑑定扣案菜刀1 把上是否有被害人之指紋，
      然菜刀既屬日常生活用品，被告又自承被害人有居住案發
      現場之事實，是縱扣案菜刀上驗得被害人之指紋，亦無從
      證明被害人於案發時有持刀朝被告揮砍之行為，是此調查
      證據之聲請經核尚無必要，併此敘明。
二、核被告所為，係犯刑法第277 條第2 項之傷害致死罪。爰審
    酌被告與被害人係同居男女朋友關係，因被害人酒後無理取
    鬧，一時情緒失控而失手致被害人於死，及其如臺灣高等法
    院被告前案紀錄表所示之素行、犯罪手段、剝奪他人生命權
    之重大危害、犯罪後態度等一切情狀，量處如主文所示之刑
    。
據上論斷，應依刑事訴訟法第299 條第1 項前段，刑法第277 條
第2 項，判決如主文。
本案經檢察官陳伯均到庭執行職務。
中    華    民    國    97    年    7     月    17    日
                  刑事第十庭審判長法  官  侯志融
                                  法  官  楊博欽
                                  法  官  歐陽漢菁
以上正本證明與原本無異
如不服本判決應於送達後10日內向本院提出上訴狀
                                  書記官  李崇文
中    華    民    國    97    年    7     月    18    日
附錄本案論罪科刑法條全文：
中華民國刑法第277條
傷害人之身體或健康者，處 3 年以下有期徒刑、拘役或 1 千元
以下罰金。
犯前項之罪因而致人於死者，處無期徒刑或 7 年以上有期徒刑；
致重傷者，處 3 年以上 10 年以下有期徒刑。


司法院資訊處製作；財團法人民間司法改革基金會備份。
